---
title: "Egzaminas" #nekeisti
author: "Alina Kosiakova, 1811307" 
institute: "Vilniaus Universitetas (EVAF)" #nekeisti 
date: "`r format(Sys.time(), '%Y-%m-%d %H:%M')`"#nekeisti
output: #nekeisti
  html_document: #nekeisti
    number_sections: TRUE #nekeisti
---

```{r setup, include=FALSE}
knitr::opts_chunk$set(echo = TRUE, collapse = TRUE, error = TRUE, warning = FALSE, message = FALSE)
```

# Prieš pradedant
* Ant desktopo sukurkite direktoriją "exam", į ją išsaugokite šį dokumentą pakeisdami jo pavadinimą į "StudNr_Vardas_Pavarde.Rmd" (nenaudokite lt rašmenų) bei atitinkamai pakeisdami viršuje esančius laukelius: "author: ..."
* Sumegzkite iškart šį dokumentą į .html failą ir įsitikinkite, jog viskas veikia gerai, tik tada pradėkite spręsti uždavinius.


# Pasiruošimas
Šioje kodo dalyje surašykite visus paskesnėse dalyse naudojamus R paketus. Kodas turi patikrinti, ar paketas yra instaliuotas, jeigu ne, instaliuoti bei užloadinti. Jeigu darbo eigoje prireikia naujų paketų, nepamirkite čia juos įrašyti.

```{r, echo=TRUE, message=FALSE}
if(!require(eurostat)) install.packages ("eurostat");
require(eurostat)
if(!require(dplyr)) install.packages ("dplyr");
require(dplyr)
if(!require(tidyverse)) install.packages ("tidyverse");
require(tidyverse)
if(!require(reshape2)) install.packages ("reshape2");
require (reshape2)

```


# Istorija
Šiuo metu Jūs darbuojatės NVO "Stop skurdas". Koks tai "influenceris" patrolino visuomenę (galimai apmokėtas privačių pensijų fondų), jog Sodroje kaupti pensijai neapsimoka ir kaip pvz. pateikė savo mamulę, gaunančią vos 221 eurą per mėnesį. 
https://i1.wp.com/lithuanian-economy.net/wp-content/uploads/2019/06/Saugirdas.jpg


Komentaruose pasipylė aibė pasisakymų, jog jeigu neturėtume "pašalpinių" armijos ir jiems skirtus pinigus skirtume pensininkams, tai pensininkai gyventų "oriau".  

Jums tokie argumentai sukelia daug abejonių. Kadangi Jūs kažkaip išgyvenote  duomenų analizės įvadą, Jūs nusprendžiate pateikti tam tikrus faktus viešai diskusijai. Šių faktų generavimas ir yra Jūsų egzamino užduotis.


## Duomenų importas
Importuokite duomenis iš eurostat apie tai, kiek Lietuva (visas valdžios sektorius) ir ES-28 skiria % BVP socialinei paramai. Kadangi datasetas yra didelis, rekomenduoju parsisiųsti tik reikalingus duomenis. 

[Pagalba: "gov_10a_exp", reikalingos išlaidų rūšys "Social protection", "Old age", "Sickness and disability"]

```{r}
gov_10a_exp <- get_eurostat("gov_10a_exp", stringsAsFactors= FALSE)

df <- gov_10a_exp %>%
        filter ( cofog99 == "GF10"|
                         cofog99 == "GF1001"|
                         cofog99 == "GF1002")
```

## Duomenų apdorojimas
Kadangi "pašalpiniai" gauna įvairią socialinę pagalbą (pvz., lengvatas būsto šildymui, vaikų maitinimui mokykloje ir t.t.), šioje dalyje pabandysime iš visų išlaidų socialinei apsaugai atimti pensijas ir ligos pašalpas, o likutį pavadinsime `pasalpa`. 

Sukurkite nauja dataframe objektą, kuriame būtų LT ir EU28 laiko eilutės (nuo 2004 metų) su 2 išlaidų sritimis: pasalpa (kurią apskaičiavote) bei išlaidomis pensijoms.

```{r}
df1 <- df %>%
filter (cofog99 == "GF10")

df2 <- df %>%
        filter (cofog99 == "GF1001"| cofog99 == "GF1002")

pasalpa <- df1 %>% anti_join(df2)

dataframe <- pasalpa %>%
        filter (geo == "EU28"| 
                        geo == "LT",
                        
                time >= 2004-01-01)





```

## Nubraižykite grafiką

* Nubraižykite prieš tai žingsnyje apdorotus duomenis linijine diagrama su taškais (shape) 
* Spalvą priskirkite geo
* Taškų (shape) formą priskirkite išlaidų rūšims. 
* Tikėtina Jums reikės googlinti arba ieškoti stackoverflow, kaip pranešti ggplot2, kaip yra sugrupuoti duomenys (jeigu norite jog visos 4 linijos būtų viename grafike), alternatyviai galite skaidyti grafiką į dvi dalis, pagal išlaidų rūšis (tada skaidymas turi vykti naudojant vieną iš ggplot2 komandų)
* Nepamirškite tvarkingo apipavidalinimo (ašys, antraštės ir t.t.)

```{r}

ggplot (dataframe, group = geo, aes(time, values))+
        geom_line (aes(col=geo))+
        geom_point(col="blue", size = 1, shape = 21, fill = "blue")+
        labs (title = "Pasalpa ir islaidos pensijoms LT ir EU28")+
                      labs (subtitle = "Saltinis: Eurostat (gov_10a_exp)",
                            x= "Metai",
                            y = "Pasalpa")
    
        
```



## Apskaičiuokite

Taip pat, Jūs nusprendėte pateikti lentelę, kurioje būtų matyti kiek % BVP pensijoms ir pašalpoms skyrė EU28 ir Lietuva 2017m.
Visgi vien tik procentinės išraiškos nėra labai informatyvios, tad Jūs nusprendžiate pateikite lentelę (dataframe pageidautiną perleistą į lentelių formavimo komandą) susidedančią iš 2 eilučių (cofog99) ir 4 stulpelių:

* ES28 išlaidos % BVP
* LT išlaidos % BVP
* skirtumas procentiniais punktais (primenu, 1.9%-1.5%=0.4 proc.punkto)
* trečio stulpelio reikšmes sudauginkite su Lietuvos 2017m BVP (= 41857 mln eur), nes norite žinoti, kiek mln eurų reiktų skirti šioms sritims, tam kad pasiektume ES vidurkį
* PERSPĖJIMAS: kai skaičiuosite reikalingas lėšas, pasitikrinkite, ar teisingai skaičiuojate  kai sudauginate su proc. punktais! :)

```{r}
# Kodas
# Kodas
# Kodas
```


## Grafikas 2 

Pastebėję, jog socialinės išlaidos pakankamai skiriasi tarp LT is ES28, Jūs nusprendėte nubraižyti stulpelinį grafiką, kuriame būtų pavaizduotos visų ES (t.y. 28!) šalių išlaidos socialiniai sričiai bendrai ("Social protection") % nuo BVP. Naudokite 2017 metų rodiklius. Tam jog matytųsi ES28 vidurkis nubraižykite jį į grafiką kaip horizontalią liniją.

Jums gali reikėti atsisiųsti reikiamą Eurostat dataset iš naujo. 
Stulpeliai turėtų būti surikiuoti didėjančia tvarka, jų viršuje pateikiamos  stulpelių reikšmės.

Grafikas turėtų atrodyti daugmaž taip: https://i2.wp.com/lithuanian-economy.net/wp-content/uploads/2019/03/private_expenditue_MTEP_2017.jpeg?resize=768%2C427


```{r}
grafikas_2_nuo_gov_10a_exp <- gov_10a_exp %>%
        filter (cofog99 == "GF10", 
                time == "2017-01-01",
                unit == "PC_GDP", 
                geo %in% c("BE", "BG", "CZ", "DK", "DE", "EE", "IE", "EL", "ES", "FR", "HR", "IT", "LV", "LT", "LU", "HU", "NL", "AT", "PL", "PT", "RO", "SI", "SK", "FI", "SE", "UK", "CY", "MT" ))

ggplot(grafikas_2_nuo_gov_10a_exp, aes(x = reorder(geo, values), values))+
        geom_bar(position = "dodge", stat="identity")+
        geom_text(aes(label=values), vjust=-0.5)+
        theme (axis.text.x=element_text(angle=90, hjust = 1))+
        
        labs(title = "ES saliu islaidos socialiniai sriciai bendrai % nuo BVP",
             subtitle = "Saltinis: Eurostat (gov_10a_exp)",
             x = "EU salis",
             y = "%BVP")+
        geom_hline(yintercept=20)

```


## Vertinimas
Pateikite trumpą situacijos vertinimą remiantis iki šiol atlikta duomenų analizę. Pateikite savo įžvalgas, kaip būtų galima spręsti žemų pensijų  problemas ateityje. Drąsiai galite remtis Europos Komisijos ataskaita bei rekomendacijomis Lietuvai. 

* Rekomendacija: https://ec.europa.eu/info/sites/info/files/file_import/2019-european-semester-country-specific-recommendation-commission-recommendation-lithuania_en.pdf
* Ataskaita : https://ec.europa.eu/info/sites/info/files/file_import/2019-european-semester-country-report-lithuania_lt.pdf

```{r, eval=TRUE}
#Parašykite apie 200 (+- 20) žodžių. 
#Rašykite VIETOJ Lore ipsum... teksto t.y. tarpe tarp abiejų kabučių.
#Jeigu norite žinoti kiek žodžių parašėte, galite runninti tik šit snippet' jo kampytyje nuspaudę ant žalio trikampio rodančio į dešinę

str1 <- 
"
Dėja, neturiu pankamai tikslių savo sukurtų duomenų kad jais remtis, nes net paprasta funkcija reorder pas mane nenori veikt (arba aš darau nematomų sau klaidų), todėl pasiremsiu jūsų rekomendacijom ir pasidalinsiu įžvalgom. Pasak Europos sąjungą, Lietuva kaip šalis susidurs su nedarbingumo problema. Taip pat dėl didelės emigracijos is šalies, daug dirbančių žmonių išvažiuoja ir nebemoka mokėsčius būtent Lietuvai, o pensininkų procentinis skaičius daugėja, todėl mes susidūrsim su pensijų išmokos problema. Mes paprasčiausiai turėsim mažinti pensijas arba žmonės turės pasitikėti ne valstybė, o savimi ir privačiais pensijų fondais (o tai jau yra pakankamai pavojingas dalykas ir daug rizikos, nes per +-50 metų neaišku, kas su jais atsitiks). Pasak kai kurių ekonomistų, politikai mūsų šalyje nesprendža dabartinės problemos, o tiesiog atidėjo ją ateičiai, ir viskas vėl bus ant mokesčių mokėtojų pečių. Protingiausias sprendimas gali būti leisti žmonėms pervesti tuos procentus ne į Sodrą, bet į savo pensijos fondą, šią dalį pastoviai didinant. Iš tikrųjų, problema reikia pradėti spręsti nuo mokėsčių reformos, nes iš to eina ir pensijos Lietuvos piliečiams. Reikia 
vienodinti skirtingų veiklos formų apmokestinimą, labiau paskirstyti apmokestinamąją naštą tarp skirtingų visuomenės grupių. Tada galima jau ir taisyti pensijų problemas.



"
sapply(strsplit(str1," "),length)
```







## Darbo užbaigimo ir ship'inimo instrukcija:
* Sumegzkite šį dokumentą į `html`, jeigu Jūsų kode yra klaidų ir sumezgimas neveikia, išsaugokite šį failą tiesiog "File -> save"
* Savo Github paskyroje sukurkite repo "exam"
* Pushinkit lokalią repo į Github. Direktorijoje turi būti 2 failai: "StudNr_Vardas_Pavardė.Rmd" ir "StudNr_Vardas_Pavardė.html"
* Įsitikinkite jog Githube guli repo kopija ir repo url įrašykite į google docs J stulpelį: https://docs.google.com/spreadsheets/d/1H_ts3wTKYZ4rocmFseR2YJtZHfhJ543MUWsTTa7x5Kc/edit?usp=sharing

